【裁判字號】    95,上訴,1926
【裁判日期】    951018
【裁判案由】    強盜等
【裁判全文】
臺灣高等法院刑事判決                95年度上訴字第1926號
上  訴  人
即  被  告  乙○○
                    現於台灣台北看守所
選任辯護人  游孟輝律師
上  訴  人  甲○○
上列上訴人因強盜等案件，不服臺灣士林地方法院93年度訴字第
588號，中華民國95年3月15日第一審判決（起訴案號：臺灣士林
地方法院檢察署93年度偵字第3071號），提起上訴，本院判決如
下：
    主  文
上訴駁回。
    事  實
一、乙○○曾於民國91年間，因竊盜案件，經本院判處有期徒刑
    10月，於91年10月18日確定（嗣於93年9 月10日經通緝到案
    始執行），復於91年8 月、11月、12月間因竊盜案件，分別
    經臺灣臺北地方法院檢察署以91年度偵字第13396 號、91年
    度偵字第18300 、22013 號及91年度偵字第22073 號提起公
    訴及聲請簡易判決處刑，仍不知悔改，復因無業，且施用毒
    品需款孔急（另案處理），乃於93年2 月20日下午6 時許，
    夥同姓名年籍不詳之成年男子，共同意圖為自己不法之所有
    ，由乙○○攜帶其所有之手提袋1 只，內裝有其所有客觀上
    足為兇器之工具（詳如附表一所示），至臺北縣淡水鎮○○
    路151 號淡江大學，適該學校文化館Ｌ401 室學生剛放學，
    教室門尚未經工友上鎖，即進入該教室，見有鐵鍊鍊住單槍
    液晶投影機以防失竊，乃以鐵剪剪該鐵鍊，著手竊取該處之
    單槍液晶投影機，不料工友蔡秀麗正巡至該教室外而發現，
    乙○○見教室外有人影，隨即作罷而未遂，蔡秀麗立即通知
    警衛丁○○到場，乙○○與該另一不詳之人見狀欲逃跑時，
    丁○○拉住乙○○所背之上開手提袋制止其逃脫，姓名年籍
    不詳之人則順利逃逸，適研究所學生丙○○從教室出來，見
    乙○○從樓梯欲往樓下奔逃，丙○○迅即跳上乙○○之背後
    ，以雙手環扣乙○○頸部之方式身體緊貼乙○○，全身趴在
    乙○○之背部，形成讓乙○○背的姿勢，一路隨乙○○下樓
    ，乙○○竟為脫免逮捕，在樓梯處當場持螺絲起子反握之，
    劃向丙○○的右大腿一下，以此方式施強暴行為，致丙○○
    所穿著之牛仔褲留下一條白色刮痕約29公分，該刮痕之內側
    相同部分丙○○右大腿部受有紅腫的一條擦傷（傷害部分未
    據告訴），乙○○繼續由樓梯往下層樓逃跑，惟丙○○沒有
    放手，二人遂滾下樓梯至轉彎之樓梯間而分開，乙○○喘氣
    稍歇，丙○○復出手欲抓乙○○之背部，乙○○隨即轉身咬
    丙○○之右手虎口，丙○○喝稱「你還咬」，乙○○立即停
    止，丙○○右手虎口因而未受傷，乙○○旋即往上樓之方向
    跑，經丁○○趕到始合力將之制伏而逮捕之，並扣得上開手
    提袋一只、如附表一所示掉落地上之螺絲起子一支及手提袋
    內如附表一所列之其他工具，始查悉上情。乙○○因另有案
    件遭通緝，為避免遭發現身分，竟於臺北縣政府警察局淡水
    分局中山派出所員警到場處理時，冒用其兄王宏宇之名應訊
    ，並基於偽造私文書之犯意，接續於如附表二編號一、二之
    筆錄等文書上偽造王宏宇之簽名及捺指印，並在其中權利告
    知書、逮捕通知書、夜間偵訊同意書、作指認用之王宏宇口
    卡影本上偽造王宏宇之簽名及指印，用以分別表示獲權利告
    知、逮捕通知、同意夜間偵訊、指認王宏宇口卡影本即是伊
    本人等意思表示之私文書後，再持之交付該派出所、分局之
    員警而行使該等偽造之私文書，乙○○於翌日經警送臺灣士
    林地方法院檢察署檢察官訊問，復接續同上之犯意，於附表
    編號三所示之訊問筆錄上偽簽王宏宇之署押1枚，均足生損
    害於王宏宇及偵查機關偵查之正確性（偽造文書部分已撤回
    上訴而確定）。
二、案經臺北縣政府警察局淡水分局報告臺灣士林地方法院檢察
    署檢察官偵查起訴。
    理  由
一、訊據上訴人即被告固坦承有於上揭時地為竊盜未遂之行為，
    但堅詞否認有使用螺絲起子劃向丙○○或咬丙○○手部虎口
    處，並辯稱：伊僅於被發現後脫逃，並未施用任何暴力，螺
    絲起子是在其逃跑過程中自手提袋內掉落出來云云。被告選
    任辯護人於辯護狀辯稱：證人丙○○所為不利被告之證述內
    容，多與證人丁○○所證述之情形不符，證人丁○○於偵查
    中供述伊並未看到被告手持螺絲起子刺向丙○○，即連證人
    丙○○自己於93年3月5日警訊中供承並未看見竊嫌從何處拿
    螺絲起子劃傷伊，然而，證人丙○○卻於93年4月23日偵訊
    中供述被告就順手從口袋裡拿出螺絲起子往我戳了之後就把
    工具丟掉等語；又證人丙○○就伊與被告在樓梯間滾落跌倒
    的位罝及當時被告究竟有無背袋子等重要情節其所述與證
    人丁○○不符。另有關螺絲起子之掉落位置如依證人丙○○
    所言，該螺絲起子掉落位置應在樓梯間，然而螺絲起子實際
    上在二樓大廳走道轉角發見，足以證明證人丙○○所言不實
    等情。
二、經查：
  (一)被告上開竊盜未遂，於逃脫時為脫免逮捕持螺絲起子劃向丙○○大腿致受微傷及咬丙○○手部虎口處一節，業據證人丙○○於原審及本院到庭證述屬實，復經證人即學校警衛丁○○於原審審理中證述：確實有看到丙○○當日所穿之牛仔
    褲大腿位置上有白色一條刮痕，且聽到在樓梯間丙○○叫被
    告不要咬他，案發後當日要去派出所之前丙○○有告知伊大
    腿有受傷，被告之螺絲起子是掉落在被告最後停下不掙扎之
    地點約一公尺地上，就在被告之手提袋旁，螺絲起子跟包包
    距離不到一公尺，是在二樓大廳的走道轉角發見螺絲起子跁
    包包，最後被告停下來的地方，不是原來翻滾的地方，最後
    被告是停留在二樓要往大門的轉角處，被告會停在那裡是因
    為已經被丙○○壓制住等語（見原審卷第220頁至第224頁，
    95年1月19日審判筆錄），足認被告確有逃逸中為擺脫丙○○之糾，時螺絲起子劃傷丙○○大腿前側並有咬丙○○之
    動作，雖證人丙○○於原審證稱：「我看到被告跟另一男子
    慢慢走過來，那個人年紀跟被告差不多大。我先看到工友走
    過來，後面跟被告及另一個人走到我視線範圍，警衛走過
    去要抓他們的背包，被告及另一個人突然往我方向跑來，另
    一個人從我右側跑過去，被告是從我左側跑過來，被告跑過
    來時我就用右手從被告的後面扣他的脖子，然後他還是繼續
    往樓下的方向跑，我就被他揹在身後，當時我手還是扣住他
    。被告揹我時，在樓梯他有跌倒，他跌倒前，手有拿螺絲
    起子劃在我的牛仔補上，．．」等語，而辯護人辯稱據證人
    所言，螺絲起子應掉在二樓與一樓間之樓梯間即被告跌倒之
    地，與證人丁○○所供螺絲起子係在二樓大廳的走道轉角發
    見螺絲起子顯有不符，顯見證人丙○○所供被告用螺絲起子
    傷伊大腿之語不實云云，但查證人丁○○為警衛於接受工友
    蔡秀  通知遭竊後即趕到現場目睹全程，自以其所證為真實
    ，則被告顯見在跑下樓梯時即劃傷證人丙○○，至二樓時其
    拿下背包及螺絲起子，復往一樓跑，至二樓與一樓梯間即無
    力而倒下，復跑往二樓，已乏力可跑而停下此亦據證人丙○○於原審所供明（以上證詞均見原審卷208頁)，則證人丙○○所為證詞與丁○○所證並無齟齬，尚難據此為有利被告之
    認定，況證人丙○○跳上被告之背部，被告一直往樓下衝，
    丙○○之雙腿時而夾住被告，時而懸空，整個身體搖晃，時
    而偏左時而偏右，被告下樓時，身體放低，自其口袋之附近
    時螺絲起子沿身體右側劃向被背在後方的丙○○，此經丙○○證述甚詳，考量丙○○在被告身後，處於前後左右搖晃
    之狀態，被告反握螺絲起子本有可能劃出丙○○牛仔褲上相
    對垂直於地面稍有偏斜之刮痕，並非必係與地面平行之刮痕
    。又被害人大腿部所受係1細條狀紅腫傷，與其牛仔褲上1條
    長約29公分之刮痕，二者位置相同，且該傷害與刮痕均為一
    直條之細痕，確屬細小之器具所劃出，與摩擦傷之狀態並不
    相同。辯護人仍以證人於原審證述比劃為水平劃出，於本院
    則改稱向後上下劃出二者不同，而指證言不可採云云，唯證
    人在被告之所揹背上，要求證人明確指出被告持起子劃動方
    向，殊有困難，唯既經比對牛仔褲上刮痕與被害人大腿紅腫
    傷痕相符，自以於本院供證與事實相符，較為可採。至於被
    告在脫逃過程，稍作停歇，其內心並未除卻脫免逮捕之想法
    ，惟在丙○○緊追不捨，且當面相持之下，自係稍事休息，
    並等待脫逃之一線生機，當然不得謂在被告稍作停歇時，咬
    丙○○，即謂非係在脫免逮捕時，施強暴行為。又被告辯稱
    螺絲起子可能係其逃跑過程中自手提袋中掉落出來云云，然
    查，螺絲起子最後被發現之處，雖係在被告之手提袋旁，二
    者均在上開大樓2樓要轉大門的轉角處，與被告衝下之樓梯
    約距離有2公尺，且除了螺絲起子外，被告手提袋中如附表
    一所示其他諸多物品均未掉出，衡諸被告急衝下樓之動作下
    ，螺絲起子或其他工具尚無自手提袋中掉出之情形，在被告
    停止脫逃之動作後，螺絲起子更無單獨掉出之可能，況參諸
    證人丙○○上開明確之證述，被告係反握螺絲起子，因此實
    應合理排除螺絲起子乃自手提袋中無意間掉出之可能。辯護
    人以上所辯，及被告單純否認，尚無可採。另查證人丙○○
    於本院究被告有無揹背包一節未能確認，惟此一節對於被告
    犯罪事實並無關鍵影響，況證人丙○○於遇到被告，隨即自
    後扣上被告脖子，在被告逃跑，證人在背後搖擺，見如上述
    ，其目的在抓住被告，自無瑕顧及被告有無揹背包，乃事理
    之常，不能據此否認被告之竊行，此外，復有證人蔡秀麗證
    述其在教室外，發現文化館Ｌ401室內有手電筒燈光，貼近
    一看，見被告在教室中以鐵剪剪鐵鍊等情（見偵查卷第102
    頁、及原審95年3月2日審判筆錄），及扣案如附表一所示之
    工具、淡江大學93年2月20日監視器翻拍照片1張（見偵查卷
    第81頁），足資佐證。本件罪證明確，被告犯行足以認定。
三、按竊盜或搶奪，因防護贓物、脫免逮捕或湮滅罪證，而當場
    施以強暴、脅迫者，即以強盜論，不以所施強暴、脅迫手段
    ，達於至使他人不能抗拒之程度為成立準強盜罪之要件，此
    與刑法第328條第1項之普通強盜罪之構成要件不同（最高法
    院92年度台上字第4760號判決參照）。又按刑法第329條之
    強暴脅迫，以當場實施者為限，所謂當場，固不以實施竊盜
    、搶奪者尚未離去現場者為限，即已離盜所而尚在他人跟蹤
    追躡中者，仍不失為當場，（最高法院28年上字第1984號、
    28年非字第43號判例意旨參照）。本件被告攜帶如附表一所
    示之工具行竊，均係由金屬製造而成，其中螺絲起子尖端及
    黑斜皮刀刀口更屬尖銳，足見如附表一所示之工具客觀上均
    對人之生命、身體、安全均構成威脅，而具有危險性，自屬
    兇器；因認被告攜帶該兇器竊盜未遂，經人發覺，為脫免逮
    捕，當場持螺絲起子劃傷丙○○，及咬丙○○，均係對追躡
    之人施強暴之行為，此部分所為符合刑法第329條所規範之
    準強盜行為，且具有同法第321條第1項第3款之情事，自應
    依同法第330條第1項、第2項之加重強盜未遂罪論處。被告
    已著手於竊盜之實施而不遂，為未遂犯，依法減輕其刑。被
    告與不詳姓名之成年男子共同著手實施竊盜，然因事跡敗露
    ，於行竊未遂之際即遭人發現而各自逃逸，於逃逸中有無因
    脫免逮捕而施強暴等行為，本應各自觀察並分別評價，被告
    有施強暴情事，然難認於倉皇逃離現場之際，被告等尚有餘
    暇為犯意之聯絡及行為之分擔，準此，就擬制之罪即不能成
    立共同正犯，被告僅須就自身所犯之加重準強盜未遂罪，負
    其刑責，併此說明。
四、原審以被告準強盜罪部分罪證明確，適用刑法第329條、第
    330條第1項、第2項論處有期徒刑肆年，就扣案如附表一所
    示之物及橘色手提袋壹個，依刑法第38條第1項第2款宣告沒
    收。經核均無不合，上訴意旨仍執陳詞，並無逃逸逋捕而施
    強暴行為置辯而指摘原判決不當，自無理由，應予駁回。
據上論斷，應依刑事訴訟法第368條，判決如主文。
本案經檢察官劉靜婉到庭執行職務
中    華    民    國    95    年    10    月    18    日
                  刑事第七庭    審判長法  官 陳 正 雄
                                      法  官 許 錦 印
                                      法  官 蔡 光 治
以上正本證明與原本無異。
如不服本判決，應於收受送達後十日內向本院提出上訴書狀，其
未敘述上訴之理由者並得於提起上訴後十日內向本院補提理由書
（均須按他造當事人之人數附繕本）。
                                      書記官 陳 韋 杉
中    華    民    國    95    年    11    月    7     日
附表一：
  ┌──┬───────────────┬────────────┐
  │編號│工具名稱                      │數量                    │
  ├──┼───────────────┼────────────┤
  │1   │十字螺絲起子                  │2支                     │
  ├──┼───────────────┼────────────┤
  │2   │一字螺絲起子                  │2支                     │
  ├──┼───────────────┼────────────┤
  │3   │黑斜皮刀                      │1支                     │
  ├──┼───────────────┼────────────┤
  │4   │活動板手                      │1支                     │
  ├──┼───────────────┼────────────┤
  │5   │破壞剪                        │1支                     │
  ├──┼───────────────┼────────────┤
  │6   │固定板手                      │2支                     │
  ├──┼───────────────┼────────────┤
  │7   │斜口鉗                        │1支                     │
  └──┴───────────────┴────────────┘
附表二：
  ┌─┬─────────┬───────────┬────────────┐
  │編│犯罪時間          │犯罪地點（臺北縣淡水鎮│竊取財物                │
  │號│                  │英專路151 號淡江大學校│                        │
  │  │                  │園內）                │                        │
  ├─┼─────────┼───────────┼────────────┤
  │1 │92年11月26日下午4 │商館大樓Ｂ916室       │單槍液晶投影機1台       │
  │  │時40分許          │                      │                        │
  │  │                  │                      │                        │
  ├─┼─────────┼───────────┼────────────┤
  │2 │92年11月27日上午8 │教育館Ｑ406室         │單槍液晶投影機1 台及手提│
  │  │時20分許          │                      │電腦1台                 │
  │  │                  │                      │                        │
  ├─┼─────────┼───────────┼────────────┤
  │3 │92年11月30日下午1 │傳播館0503室          │手提微電腦1台           │
  │  │時許              │                      │                        │
  ├─┼─────────┼───────────┼────────────┤
  │4 │92年12月8 日晚上7 │文學館Ｌ406室         │單槍液晶投影機1台       │
  │  │時許              │                      │                        │
  ├─┼─────────┼───────────┼────────────┤
  │5 │93年1 月14日上午8 │新化館Ｃ420室         │手提電腦1台             │
  │  │時許              │                      │                        │
  └─┴─────────┴───────────┴────────────┘
附錄本案論罪科刑法條：
中華民國刑法第329條
竊盜或搶奪，因防護贓物、脫免逮捕或湮滅罪證，而當場施以強
暴脅迫者，以強盜論。
中華民國刑法第330條第1項、第2項
 犯強盜罪而有第 321 條第 1 項各款情形之一者，處七年以上有
期徒刑。
前項之未遂犯罰之。
中華民國刑法第216條
行使第210條至第215條之文書者，依偽造、變造文書或登載不實事項或使
登載不實事項之規定處斷。
中華民國刑法第210條
偽造、變造私文書，足以生損害於公眾或他人者，處五年以下有
期徒刑。
中華民國刑法第219條
偽造之印章、印文或署押，不問屬於犯人與否，沒收之。


司法院資訊處製作；財團法人民間司法改革基金會備份。
